【裁判字號】    91,上更(一),257
【裁判日期】    920529
【裁判案由】    偽造文書等
【裁判全文】
臺灣高等法院臺中分院刑事判決                九十一年度上更(一)字第二五七號
    上  訴  人  臺灣南投地方法院檢察署檢察官
    被      告  乙○○
右上訴人因被告偽造文書等案件，不服臺灣南投地方法院八十八年度訴字第三六八號
中華民國八十九年三月七日第一審判決（起訴案號：臺灣南投地方法院檢察署八十八
年度偵字第四九０三、四九０六、四六一五號，併辦案號：八十九年度偵字第二四０
號），提起上訴，判決後，經最高法院發回更審，本院判決如左：
    主      文
原判決撤銷。
乙○○連續行使偽造私文書，足以生損害於他人，處有期徒刑壹年。緩刑肆年。
扣案之ＰＳ遊戲光碟片柒拾肆片，ＳＳ遊戲光碟片柒拾柒片均沒收。
    事      實
一、乙○○係設於南投縣竹山鎮○○路八十七號「反斗城玩具店」負責人，明知附件
    仿冒光碟清冊所載「ＰＳ」設計圖及「ＳＥＧＡ」設計圖分別係日商新力電腦娛
    樂股份有限公司（以下簡稱新力公司）及日商西雅企業股份有限公司（以下簡稱
    西雅公司），向我國經濟部中央標準局為商標註冊登記，所享有之商標專用權仍
    在專用期間，用於各種遊戲光碟片，且該商標為相關大眾所共知之商標，竟意圖
    營利，基於概括之犯意，連續自八十八年三、四月間起，以電話向台中市玩具商
    「欣奇」公司、「點將」公司及南投縣名間鄉「幻象玩具店」（均另案由檢察官
    偵辦中），以每片新台幣（以下同）三十元至六十元不等之價格，購買仿冒新力
    公司之「ＰＳ」設計圖（以下簡稱ＰＳ遊戲光碟）之光碟遊戲片及西雅公司「Ｓ
    ＥＧＡ」設計圖（以下簡稱ＳＳ遊戲光碟）之遊戲光碟外，該等仿冒之遊戲光碟
    內容，同時偽造有「LICENSE  BY SONY COMPUTER ENTERTAINMENT INC.」（中譯
    ：由新力電腦娛樂股份有限公司授權）PRODUSED  BY  OR  UNDER LICENSE FROM
    SEGA  ENTERPRISES LTD.」（中譯：由西雅企業股份有限公司製造或授權）等字
    樣，足以對外表示該等光碟產品係新力公司、西雅公司所生產，再以四十至五十
    元（因被告以販賣主機為業，故光碟有時附贈，有時以錢價售出）不等之價格，
    販售予不特定人，而行使該偽造私文書，足生損害於新力公司及西雅公司。再乙
    ○○明知其所販賣陳列之仿冒光碟片中，其中如附件清冊一編號第六、七附件清
    冊二編號第六十三號所示部分，前二者所載遊戲程式屬告訴人西雅公司創作之著
    作，而後者屬新力公司創作之著作，且均享有該著作財產權，專有重製該遊戲程
    式之權利，竟仍將此等侵害電腦程式著作財產權之重製物，販賣予不特定人以營
    利。嗣於八十八年七月二十日經法務部調查局南投縣調查站持搜索票於右揭地點
    查獲ＰＳ遊戲光碟片七十四片，ＳＳ遊戲光碟片七十七片。
二、案經法務部調查局南投縣調查站移送台灣台中地方法院檢察署檢察官呈請台灣高
    等法院台中分院檢察署核轉台灣南投地方法院檢察署檢察官偵查起訴。
    理      由
一、訊據被告乙○○對於右揭時、地明知所販售之ＰＳ遊戲光碟片及ＳＳ遊戲光碟片
    均係仿冒品，意圖營利而連續於其所經營之「反斗城玩具店」出售等情自白不諱
    ，核與告訴人指訴情節相符，並有當場查獲之ＰＳ遊戲光碟片七十四片，ＳＳ遊
    戲光碟片七十七片扣案可資佐證。上開扣案之遊戲光碟，經檢察官勘驗結果，於
    播放時除分別出現有新力公司及西雅公司之註冊商標外，該等仿冒之遊戲光碟內
    容，同時偽造有「LICENSE BY SONY COMPUTER ENTERTAINMENT INC.」「PRODUSE
    D BY OR UNDER LICENSE FROM SEGA ENTERPRISES LTD.」等字樣之事實，亦有勘
    驗筆錄及相片五幀附偵查卷可憑。
二、本院查：
  (一)商標之使用係指為行銷之目的，將商標使用於商品或其包裝、容器、標帖、說明
    書價目表或其他類似物件上，而持有、陳列或散布，使用於同一商品或類似商品
    ，若附加相同或近似於他人註冊商標圖樣於商品之包裝、容器、說明書、價目表
    上，應即受他人商標專用權效力所拘束，此為商標法第六條第一項所明定，而透
    過電磁作用，如以遊樂器、光碟機、電腦主機之操作為媒介，始於電視或電腦螢
    幕前出現商標圖樣者，其標示型態足資一般商品購買人認識其表彰商品之來源者
    ，解釋上應認屬於商標法第六條第一項之所稱之其他類似物件之範疇。主管機關
    中標局 (八十八年改制為經濟部智慧財產局）就此亦為相同認定，有該局八十七
    年四月十八日台商九八０字第二０五九０二號函附台灣桃園地方法院八十六年度
    訴字第一四二六號刑事案卷可按。
  (二)商標法第六十三條僅規定「明知為前條商品而販賣者．．．」，就其文義觀之，
    行為人只要明知其所販賣之商品，係為第六十二條第一款所定使用相同或近似於
    他人註冊商標圖樣之同一或類似商品，或係第六十二條第二款之商品者，即為已
    足，且由商標法第六十二條與第六十三條之規定加以比較，第六十三條並未規定
    有「使人誤認或混淆商品」之意圖為要件，究其所以，係因商標主要在表彰商品
    來源，仿冒他人商標上即隱含有使消費者誤商品來源之危險，故立法者認為販賣
    者只須其明知販賣之商品係仿冒他人商標之商品而仍加以販賣，行為本身即應加
    以非難。
  (三)按文書為意思表示之方法。文書既在表明一定之意思，必以一定之方法以表示為
    之。通常不外為文字、為象形（圖畫或圖樣）或為符號。而刑法上所稱之文書，
    限於表現足以證明法律上權利義務或事實，或足以產生法律上權利義務關係或事
    實之意思表示。刑法偽造文書印文章所要保護者為基於法律關係而制作之文書，
    亦即證明某一法律關係或為某一法律事實或目的而制作之文書。而在紙上或物品
    上之文字、符號，依習慣或特約，足以為表示其用意之證明者及以錄音、錄影或
    電磁紀錄藉機器或電腦之處理所顯示之聲音、影像或符號，足以為表示其用意之
    證明者，依刑法第二百二十條第一項、第二項規定，均以文書論。刑法未修訂前
    在電磁記錄或藉電腦處理所顯示之影像、符號而足為表示其用意者，本為刑法偽
造文書罪章所處罰，至於刑法第二百二十條於八十六年之修訂無非將構成要件做
    具體明確之規範以杜爭議。本件依前所述，將光碟片置於電腦遊戲主機之固定位
    置內執行其內之程式，既分別出現新力公司及西雅公司之英文名稱及授權文字，
    即應該當刑法第二百二十條第二項之準文書。
  (四)綜上所述，上開商標既經告訴人日商西雅公司等，先後向我國經濟部中央標準局
    申請註冊在案，有上開經濟部中央標準局商標註冊簿影本附卷可憑，其間經上開
    公司不斷以廣告或其他途徑向消費大眾介紹上開商標所表彰之商品，使上開商標
    廣為消費大眾所共知，並於市場上具有相當之佔有率，足見彼等生產商品所附加
    之商標均為相關大眾所共知之商標乙節，甚為灼然。況彼等公司之商品於向我國
    申請註冊商標之前，即於其本國及世界各國風行多年，益徵上開商標確為相關大
    眾所共知之商標無訛。被告明知而販賣以相關大眾所共知之他人商標為相同之使
    用致與他人商品混淆之仿冒商品，暨行使偽造私文書事證明確，犯行已堪認定。
三、再查，依著作權法第四條第一款規定：「外國人之著作合於左列情形之一者，得
    依本法享有著作權。但條約或協定另有約定，經立法院議決通過者，從其約定。
    一、於中華民國管轄區域內首次發行，或於中華民國管轄區域外首次發行後卅日
    內在中華民國管轄區域內發行者。但以該外國人之本國，對中華民國人之著作，
    在相同之情形下，亦予保護且經查證屬實者為限。」又我國人之著作如於日本首
    次發行，或於其他國家或地區首次發行後卅日內於日本管轄區域內發行，亦受著
    作權法之保護，日本著作權法第六條及經濟部智慧財產局印製（八十九年三月）
    之著作權法第八十七條、第八十七條之一條文內容說明。是以日本雖與我國無著
    作權互惠關係，日本之著作物如於中華民國管轄區域內首次發行，或於中華民國
    管轄區域外首次發行後卅日內在中華民國管轄區域內發行者，在我國亦受著作權
    法之保護。又按著作權法第三條第一項第十二款規定「發行」：指權利人散布能
    滿足公眾合理需要之重製物。然此所謂「散布能滿足公眾合理需要之重製物」一
    語，仍屬抽象之概念，著作權人如何始能稱其著作物，已滿足該地公眾合理之需
    要，亦需因當地之客觀環境，及著作權人主觀上行使其權利之方法而有不同，故
    所謂合理需要之標準，尚難以著作權人舖貨或銷售數量多少，作為是否能滿足公
    眾需要之標準。蓋某一著作物，權利人於發行時，究應準備多少數量，常因該產
    品之市場規模大小（如該著作物被消費者接受之程度）、權利人在該市場上策略
    （如是否要以低價促銷，或以較高單價，而以量少，但獲利不因此降低之策略）
    、該市場之生態是否健全（如市場中仿冒品出現之速度，及存在之多少，與行銷
    管道之是否自由等），該產品之生命周期長短，而有不同。且在事實上，如一著
    作物能廣受社會大眾之歡迎，依正常之市場機能，其需要增加，則著作權人自可
    增加其供應量及銷售點；反之，如該著作物之被接受度低，或因該地區於極短之
    時間，即出現價格與合法著作物相差甚大之仿冒品之情形下，若要求著作權人要
    合於「發行」之條件，而受著作權之保護，必需於進入該市場前，即不問其需求
    ，一律要準備與該地域之人口相當，或可能使用該著作物之人數一定比例之著作
    物，方合「發行」之條件，此一作法不論在現行市場機制上，或就著作權應予合
    理保護之法律價值上言，均顯不合理。是上開「散布能滿足公眾合理需要之重製
    物」之認定標準，在解釋上，斷不可能係以著作權人已舖貨之家數，或已進口之
    數量，是否已達可能使用著作物人數之相當比例，或其舖貨之商家數量是否已達
    一定數量，為其認定依據。而應以著作權利人主觀上，是否有「散布能滿足公眾
    合理需要之重製物」之意思與準備，即著作權人是否有欲進入該市場，以行使其
    著作權之意思，而在客觀上，著作權利人在該市場是否有提供合理數量之該著作
    ，以供該市場需要之事實，為其認定之標準，方合上開規定之目的與精神。行政
    法院於八十三年度判字第一三七號判決中，亦以：著作權法第四條第一項前段所
    謂「外國人之著作於中華民國區域內首次發行」得享有著作權之規定，重在發行
    之事實。故如合於首次發行，使不特定之多數人得共見共聞，知有新著作物之發
    表即克當之，初不問發行日或公開日是否有交易成立，其意旨亦同此看法，可資
    參照。況每種遊戲軟體自創意、設計、研發至開板製模、發行銷售，須投入龐大
    人力、物力，極待真品光碟之大量銷售方有收益，是以公開發行之前，不僅須於
    雜誌上廣為促銷，並須在公開發行首日之前數日，即於各發行地區相關商店進行
    舖貨，應消費者據報前往購買，新力、西雅公司上開如附件清冊一編號第６、７
    清冊二編號第所示之遊戲光碟，其中附件清冊一編號第６、７部分於創作完成
    時，不僅於台灣地區首次公開發行，更依法於內政部著作權委員會完成著作權登
    記，有內政部著作權登記謄本二份在卷可按，而附件清冊二編號之著作物遊戲
    光碟，於創作完成時，除於日本國內公開發行外，並於日本公開發行同日委由台
    灣之英特全股份有限公司（ＩＮＴＥＲＴＡＮ  ＩＮＣ）於台灣地區同步公開發
    行，有新卡發行表，英特全股份有限公司期初期末存量明細表，進貨單、出貨單
    等各一份附卷可稽，故告訴人該等遊戲光碟之電腦程式著作財產權即仍應受保護
    ，被告販售、陳列上開仿冒之遊戲光碟營利，即屬將侵害電腦程式著作財產權之
    重製物販賣予不特定他人營利，有侵害新力公司等告訴人之著作權甚明。綜上所
    述，本件事證已臻明確，被告所辯顯係卸責之詞，不足採信，其犯行應堪認定。
四、核被告所為，係犯刑法第二百十六條、第二百十條、第二百二十條第二項之行使
    偽造準私文書罪，商標法第六十三條之販賣仿冒商標商品罪及著作權法第九十三
    條第三款之以同法第八十七條第二款之方法侵害他人之著作權罪。被告先後多次
    行使偽造準私文書、販賣仿冒商標、侵害著作權商品之犯行，所為時間緊接，犯
    構成要件相同之罪，顯係基於概括犯意為之，依刑法第五十六條之規定各論以一
    罪，並加重其刑，所犯三罪係一行為同時犯三罪名，為想像競合犯，依刑法第五
    十五條規定，從一重之行使偽造準私文書罪處斷。被告違反著作權法部分雖未據
    起訴，然此部分與起訴部分有想像競合犯之裁判上一罪關係，本院自得併予論處
    。又告訴代理人雖認被告違反著作權法部分係犯著作權法第九十四條之常業罪，
    然扣案侵害著作權之光碟僅三片，尚難據此認被告係以此維生，故尚難以常業罪
    論處。
五、原審未察，遽予無罪之諭知，自有未洽，檢察官上訴意旨，指摘原判決不當，非
    無理由，自應予撤銷改判，爰審酌被告犯罪之動機、目的、手段、生活狀況、智
    識程度、犯罪所生之損害及犯罪後態度等一切情狀，量處如主文第二項所示之刑
    。復查被告前未曾受有期徒刑以上刑之宣告，有台灣南投地方法院檢察署刑案資
    料查註紀錄表附於偵查卷可稽，因一時失慮，致罹刑章，且犯後坦承犯行，態度
    良好，經此教訓，當知所警惕，應無再犯之虞，本院認對被告所宣告之刑，以暫
    不執行為適當，爰併宣告緩刑四年，以啟自新。扣案之ＰＳ遊戲光碟片七十四片
    ，ＳＳ遊戲光碟片七十七片均係被告觸犯商標法第六十三條之罪所販賣之商品，
    爰不問屬於犯人與否，均依商標法第六十四條之規定諭知沒收。
六、據上論結，應依刑事訴訟法第三百六十九條第一項前段、第三百六十四條、第二
    百九十九條第一項前段，商標法第六十三條、第六十四條，著作權法第九十三條
    第三款，刑法第十一條前段、第五十六條、第二百十六條、第二百十條、第二百
    二十條第二項、第五十五條、第七十四條第一款，判決如主文。
本案經檢察官甲○○到庭執行職務。
中      華      民      國    九十二    年      五      月    二十九    日
                                    臺灣高等法院臺中分院刑事第七庭
                                          審判長法  官  林  榮  龍
                                                法  官  謝  說  容
                                                法  官  黃  日  隆
右正本證明與原本無異。
如不服本判決應於收受送達後十日內向本院提出上訴書狀，其未敘述上訴之理由者並
得於提起上訴後十日內向本院補提理由書（均須按他造當事人之人數附繕本）。
                                                書記官  陳  三  軫
中      華      民      國      九十二   年       六  月     二     日
                                                                        Ｉ


司法院資訊處製作；財團法人民間司法改革基金會備份。
